# Analisis multivariado

# Limpieza

## Librerias

```{r}

library(tidyverse)
library(fastDummies)
library(FactoMineR)
library(factoextra)
library(cluster)
library(dendextend)
library(caret)
library(reticulate)
library(htmltools)
library(IRdisplay)
library(readxl)
library(dplyr)
library(ggplot2)
library(tidyr)
library(lubridate)
library(psych)
library(ggcorrplot)
library(janitor)
library(summarytools)
library(broom)
library(readxl)
library(cowplot)

```

## Funciones

```{r}

inercia_intraclase <- function(datos, grupos) {
  # Combina los datos y los grupos en una sola tabla
  tabla <- cbind(datos, grupos)

  # Calcula los centroides (puntos medios) de cada grupo
  centroides <- lapply(unique(grupos), function(id_grupo) {
    subconjunto <- subset(tabla, grupos == id_grupo)
    apply(subconjunto[, 1:(ncol(subconjunto)-1)], 2, mean)
  })

  # Calcula la suma de las distancias al cuadrado de cada punto a su centroide
  suma_cuadrados <- sum(sapply(unique(grupos), function(id_grupo) {
    subconjunto <- subset(tabla, grupos == id_grupo, select = -grupos)
    centroide_actual <- centroides[[id_grupo]]

    # Resta el centroide a cada punto y calcula la suma de cuadrados
    sum(sweep(subconjunto, 2, centroide_actual, "-")^2)
  }))

  return(suma_cuadrados)
}

```

```{r}

options(tibble.width = Inf)

```

```{r}

datos_crudos <- read_excel("Datos.xlsx")

```

```{r}

head(datos_crudos)

```

## Limpiar datos

```{r}

# Asumiendo que tus datos originales están en el dataframe "mis_datos"
df <- datos_crudos %>%
  rename(

    fecha = `Marca temporal`,
    salud_fisica = `1. Mi salud física afecta mi estado de ánimo.`,
    maltrato_emocional = `2. Durante la niñez y adolescencia, viví experiencias en las que fui maltratado o humillado emocionalmente.`,
    castigo_fisico = `3. Durante la niñez y adolescencia, recibí castigos físicos o golpes que me causaron daño o miedo.`,
    abuso_sexual = `4. Durante la niñez y adolescencia, fui víctima de contacto sexual forzado o inapropiado por parte de alguien mayor.`,
    ocultar_emociones = `5. Siento que debo ocultar mis emociones para no parecer débil.`,
    dificultad_pedir_ayuda = `6. Me cuesta pedir ayuda cuando enfrento una dificultad.`,
    guarda_sentimientos = `7. Cuando estoy triste o dolido, prefiero guardármelo para mí.`,

    # Sección 2: Frecuencia en los últimos 7 días
    sin_motivacion = `1. ¿Cuántas veces en los últimos 7 días, me he sentido sin motivación para realizar mis actividades?`,
    preocupado = `2. ¿Cuántas veces en los últimos 7 días, me he sentido preocupado?`,
    sin_proposito = `3. ¿Cuántas veces en los últimos 7 días, he sentido que la vida ha perdido su sentido y propósito?`,
    no_reconocer_logros = `4. ¿Cuántas veces en los últimos 7 días, me ha costado reconocer mis logros y aspectos positivos?`,
    incapaz_solucionar = `5. ¿Cuántas veces en los últimos 7 días, he pensado que soy incapaz de encontrar una solución a mis problemas?`,
    intento_autolesion = `6. ¿Cuántas veces en los últimos 7 días, he intentado hacerme daño?`,
    plan_autolesion = `7. ¿Cuántas veces en los últimos 7 días, he hecho planes para hacerme daño?`,
    autolesion_fisica = `8. ¿Cuántas veces en los últimos 7 días, me he hecho daño físico de manera intencional (por ejemplo, cortarme, golpearme o provocarme dolor)?`,
    conduccion_temeraria = `9. ¿Cuántas veces en los últimos 7 días, he conducido de manera arriesgada o sin cuidado por mi seguridad?`,
    soledad = `10. ¿Cuántas veces en los últimos 7 días, me he sentido solo o sin apoyo?`,
    conflicto_familiar = `11. ¿Cuántas veces en los últimos 7 días, he tenido conflictos o discusiones en mi familia?`,
    dificultad_economica = `12. ¿Cuántas veces en los últimos 7 días, he tenido dificultades económicas que me preocupan?`,
    exigencia_academica_laboral = `13. ¿Cuántas veces en los últimos 7 días, tuve muchas exigencias académicas o laborales`,
    descontrol_drogas = `14. ¿Cuántas veces en los últimos 7 días, he sentido que pierdo el control al consumir algunas drogas?`,
    abuso_alcohol = `15.  ¿Cuántas veces en los últimos 7 días, he abusado del consumo de bebidas alcohólicas?`,
    descontrol_enojo = `16. ¿Cuántas veces en los últimos 7 días, cuando me enojo o me altero, siento que pierdo el control de mis reacciones?`,

    # Sección 3: Historial y situación actual (Sí/No)
    medicamento_psiquiatrico = `1. Alguna vez en mi vida he tomado medicamentos psiquiátricos (ansiolíticos, antidepresivos, etc.)`,
    discapacidad_fisica = `2. Tengo alguna discapacidad física (por ejemplo, pérdida de audición o amputación)`,
    suicidio_familiar = `3. ¿Alguna persona de mi familia ha intentado quitarse la vida o se ha suicidado?`,
    ruptura_reciente = `4. En el último mes, he pasado por una ruptura o separación de pareja que me ha impactado emocionalmente.`,
    crisis_pareja_actual = `5. Actualmente estoy pasando por una crisis en mi relación de pareja.`,
    medidas_cautelares = `6. Tengo vigentes medidas cautelares por violencia doméstica u otras razones legales.`,

    # Sección 4: Ideación (Escala)
    roberts_pensado_muerte = `1. Pensé en la muerte.`,
    roberts_mejor_sin_mi = `2. Mi familia y mis amigos estarían mejor si yo estuviera muerto.`,
    roberts_pensado_matarme = `3. Pensé en matarme.`,
    roberts_plan_suicida = `4. Me mataría si encontrara o tuviera la manera de hacerlo.`,

    # Sección 5: Datos demográficos y de grupo
    edad = `1. Edad (número de años cumplidos)`,
    escolaridad = `2. Grado de escolaridad`,
    estado_civil = `3. Estado civil`,
    ocupacion = `4. Ocupación`,
    orientacion_sexual = `5. Orientación sexual`,
    provincia = `6. Provincia donde vive`,
    canton = `7. Cantón donde vive`,
    grupo_wem = `Grupo al que asiste de Wem`,
    sesiones_cumplidas = `Cantidad de sesiones cumplidas (en número)`,
    dia = `Día de la semana al que más asiste al grupo`
  )

```

```{r}

print(df, n = 20, width = Inf)

```

```{r}

# 1. Definir los grupos de variables para cada tipo de recodificación
vars_freq <- c(
  'salud_fisica', 'maltrato_emocional', 'castigo_fisico', 'abuso_sexual',
  'ocultar_emociones', 'dificultad_pedir_ayuda', 'guarda_sentimientos'
)

vars_dias <- c(
  'sin_motivacion', 'preocupado', 'sin_proposito', 'no_reconocer_logros',
  'incapaz_solucionar', 'intento_autolesion', 'plan_autolesion', 'autolesion_fisica',
  'conduccion_temeraria', 'soledad', 'conflicto_familiar', 'dificultad_economica',
  'exigencia_academica_laboral', 'descontrol_drogas', 'abuso_alcohol', 'descontrol_enojo'
)

vars_roberts <- c(
  'roberts_pensado_muerte', 'roberts_mejor_sin_mi',
  'roberts_pensado_matarme', 'roberts_plan_suicida'
)

# 2. Aplicar la recodificación usando mutate() y across()
df <- df %>%
  mutate(
    # Recodificación para la Sección 2 (Escala de Frecuencia General)
    across(all_of(vars_freq), ~case_when(
      . == "Nunca"         ~ 0,
      . == "Casi nunca"    ~ 1,
      . == "Rara vez"      ~ 2,
      . == "A veces"       ~ 3,
      . == "Con frecuencia"~ 4,
      . == "Casi siempre"  ~ 5,
      . == "Siempre"       ~ 6,
      TRUE                ~ NA_real_ # Por si hay algún valor inesperado
    )),

    # Recodificación para la Sección 3 (Frecuencia en los últimos 7 días)
    across(all_of(vars_dias), ~case_when(
      . == "Nunca"         ~ 0,
      . == "1 - 2 días"    ~ 1,
      . == "3 días"        ~ 2,
      . == "4 días"        ~ 3,
      . == "5 días"        ~ 4,
      . == "6 días"        ~ 5,
      . == "Todos los días"~ 6,
      TRUE                ~ NA_real_
    )),

    # Recodificación para la Sección 5 (Escala Roberts - Frecuencia en la última semana)
    across(all_of(vars_roberts), ~case_when(
      . == "0 días"       ~ 0,
      . == "1-2 días"      ~ 1,
      . == "3-4 días"      ~ 2,
      . == "5-7 días"      ~ 3,
      TRUE                ~ NA_real_
    ))
  )

```

```{r}

df <- df %>%
  mutate(
    EIS_Roberts = rowSums(select(., all_of(vars_roberts)), na.rm = TRUE)
  )

```

```{r}

df <- df %>%
  mutate(
    EIS_Cat = case_when(
      EIS_Roberts <= 5          ~ "Bajo",
      EIS_Roberts >= 6 & EIS_Roberts <= 8 ~ "Medio",
      EIS_Roberts >= 9          ~ "Alto",
      TRUE                      ~ NA_character_ # Manejo de casos inesperados (como NAs)
    )
  )

```

```{r}

df <- df %>%
  mutate(across(where(is.character), as.factor))

```

## Prueba alternativa

```{r}

#df <- df %>%
#  filter(sesiones_cumplidas < 45)

```

```{r}

str(df)

```

## Estandarizar

```{r}

# 1. Definir las variables individuales de Roberts que vamos a excluir
vars_roberts_individuales <- c(
  'roberts_pensado_muerte', 'roberts_mejor_sin_mi',
  'roberts_pensado_matarme', 'roberts_plan_suicida'
)

# 2. Seleccionar el conjunto final de variables para el clúster
#    Excluimos la fecha y los ítems individuales de Roberts.
#    Ahora SÍ mantenemos EIS_Roberts y EIS_Cat.
df_para_cluster <- df %>%
  select(
    -fecha,
    -canton,
    -provincia,
    -grupo_wem,
    -dia,
    -all_of(vars_roberts_individuales)
  )

# 3. Identificar las columnas numéricas y factores en este nuevo conjunto
#    'EIS_Roberts' se tratará como numérica y 'EIS_Cat' como factor.
vars_numericas <- df_para_cluster %>%
  select(where(is.numeric)) %>%
  names()

vars_factores <- df_para_cluster %>%
  select(where(is.factor)) %>%
  names()

# 4. Crear variables dummy a partir de TODOS los factores (incluyendo EIS_Cat)
df_dummies <- dummy_cols(
  df_para_cluster,
  select_columns = vars_factores,
  remove_selected_columns = TRUE) # Elimina las columnas factor originales

```

```{r}

# 5. Aislar y escalar TODAS las variables numéricas (incluyendo EIS_Roberts)
datos_numericos <- df_para_cluster %>% select(all_of(vars_numericas))
datos_escalados <- as.data.frame(scale(datos_numericos))

# 6. Unir los datos numéricos escalados con las nuevas variables dummy
#    Primero, nos quedamos solo con las columnas dummy que se crearon
df_dummies_solo <- df_dummies %>% select(-all_of(vars_numericas))

#    Finalmente, los unimos
df_escalado <- bind_cols(datos_escalados, df_dummies_solo)

```

```{r}

df_escalado <- df_escalado %>%
  rename(
    # Escolaridad
    posgrado = `escolaridad_Posgrado (Maestría / Doctorado)`,
    sec_completa = `escolaridad_Secundaria completa`,
    sec_incompleta = `escolaridad_Secundaria incompleta`,
    tecnico = `escolaridad_Técnico medio / Diplomado`,
    u_completo = `escolaridad_Universitario completo`,
    u_incompleto = `escolaridad_Universitario incompleto`,

    # Estado Civil
    casado = `estado_civil_Casado`,
    divorciado = `estado_civil_Divorciado`,
    separado = `estado_civil_Separado`,
    soltero = `estado_civil_Soltero`,
    union_libre = `estado_civil_Unión libre`,

    # Ocupación
    desempleado = `ocupacion_Desempleado`,
    asalariado = `ocupacion_Trabajador asalariado`,
    independiente = `ocupacion_Trabajador independiente`,

    # Orientación Sexual
    heterosexual = `orientacion_sexual_Heterosexual`,
    sexualidad_otra = `orientacion_sexual_Otra`,

    # EIS Categórico
    EIS_alto = `EIS_Cat_Alto`,
    EIS_bajo = `EIS_Cat_Bajo`,
    EIS_medio = EIS_Cat_Medio
  )

```

```{r}

glimpse(df_escalado)

```

# Analisis multivariado

```{r}

cor_matrix = cor(numeric_vars, use = "pairwise.complete.obs")

ggcorrplot(cor_matrix,
           hc.order = T,
           type = "lower",
           lab = F,
           tl.cex = 6,   # tamaño del texto
           tl.srt = 45,  # rotar etiquetas
           outline.col = "white"
           ) +
  labs(title = "Matrix de correlaciones") +
  theme(plot.title = element_text(hjust = 0.5))

```

Funcion para analisis bivariado

Realiza boxplots, la prubea t o anova + tukey segun corresponda, y si no hay suficiente para correr salta   el analisis dando un mensaje que no hay sufiucientes valores

```{r}

vars_cat = names(select_if(df, \(x) is.character(x) | is.factor(x)))
vars_num = names(select_if(df, is.numeric))

```

```{r}

analisis_bivariado <- function(data, var_cat, var_num) {
  cat("\n=============================================\n")
  cat("Categórica:", var_cat, "| Numérica:", var_num, "\n")

  temp <- data %>%
    select(all_of(c(var_cat, var_num))) %>%
    drop_na()

  # Si no hay suficientes datos o niveles, saltar

  if (nrow(temp) < 5 | length(unique(temp[[var_cat]])) < 2) {
    cat("No hay suficientes datos o niveles para analizar.\n")
    return(NULL)
  }


  # Contar observaciones por grupo

  conteo <- temp %>% count(.data[[var_cat]])
  cat("Tamaño por grupo:\n")
  print(conteo)

  # Si algún grupo tiene < 2 observaciones → saltar

  if (any(conteo$n < 2)) {
    cat("Al menos un grupo tiene menos de 2 observaciones. Se omite este análisis.\n")
    return(NULL)
  }

  n_grupos <- n_distinct(temp[[var_cat]])

  # Boxplot

  p <- ggplot(temp, aes_string(x = var_cat, y = var_num, fill = var_cat)) +
    geom_boxplot(alpha = 0.7, color = "black") +
    theme_minimal() +
    labs(title = paste("Distribución de", var_num, "según", var_cat),
         x = var_cat, y = var_num) +
    theme(legend.position = "none")
  print(p)

  # Pruebas estadísticas

  if (n_grupos == 2) {
    prueba <- t.test(temp[[var_num]] ~ temp[[var_cat]])
    cat("\n--- PRUEBA t DE STUDENT ---\n")
    print(prueba)
    if (prueba$p.value < 0.05) {
      cat("Diferencias significativas (p <", round(prueba$p.value, 4), ")\n")
    } else {
      cat("No hay diferencias significativas (p =", round(prueba$p.value, 4), ")\n")
    }

  } else if (n_grupos > 2) {
    modelo <- aov(temp[[var_num]] ~ temp[[var_cat]])
    resumen <- summary(modelo)
    cat("\n--- ANOVA ---\n")
    print(resumen)

    pval <- resumen[[1]][["Pr(>F)"]][1]
    if (pval < 0.05) {
      cat("Diferencias significativas entre grupos (p <", round(pval, 4), ")\n")
      cat("\n--- PRUEBA POST-HOC (Tukey) ---\n")
      print(TukeyHSD(modelo))
    } else {
      cat("No hay diferencias significativas (p =", round(pval, 4), ")\n")
    }
  }
}

```

**Ciclo** for para que itere y prueba la funcion anterior con variables categoricas y numericas

```{r}

for (cat_var in vars_cat) {
  for (num_var in vars_num) {
    analisis_bivariado(df, cat_var, num_var)
  }
}

```

## ACP

### Modelo con todas las variables

```{r}

modelo_ACP <- PCA(df_escalado,   #se corre el modelo con PCA
              scale.unit = FALSE,    #Escalar los datos
              ncp = 3,           #Número de componentes principales
              graph = FALSE)

```

### Plano principal (individuos)

```{r}

fviz_pca_ind(X = modelo_ACP, pointsize = 3,
             pointshape = 21,
             axes = c(1,3), #Primeras dos componentes
             select.ind = list(cos2 = 0.1),
             alpha.ind = 0.8,
             fill = "#FF8C32", repel = TRUE)

```

### Circulo de correlaciones (variables)

```{r}

plot(x = modelo_ACP, axes = c(1, 2), # primeras dos componentes
     choix = "var", col.var = "#2E9FDF",
     select.ind = list(cos2 = 0.1),
     new.plot = TRUE)

```

### Biplot

```{r}

fviz_pca_biplot(modelo_ACP,
                pointsize = 4,
                axes = c(1,2), #Primeras dos componentes
                col.var = "#2E9FDF", #Color de la variable
                col.ind = "#FF8C32", #Color de los individuos
                select.var = list(cos2 = 0.1), #Extracción de variables mal representadas
                select.ind = list(cos2 = 0.1)) #Extracción de individuos mal representados

```

### Modelo con solo variables numericas y EIS

```{r}

# 2. Vector de variables con los NOMBRES CORRECTOS
variables_seleccionadas <- c(
  'salud_fisica', 'maltrato_emocional', 'castigo_fisico', 'abuso_sexual',
  'ocultar_emociones', 'dificultad_pedir_ayuda', 'guarda_sentimientos',
  'sin_motivacion', 'preocupado', 'sin_proposito', 'no_reconocer_logros',
  'incapaz_solucionar', 'intento_autolesion', 'plan_autolesion', 'autolesion_fisica',
  'conduccion_temeraria', 'soledad', 'conflicto_familiar', 'dificultad_economica',
  'exigencia_academica_laboral', 'descontrol_drogas', 'abuso_alcohol',
  'descontrol_enojo', 'edad', 'sesiones_cumplidas', "EIS_Roberts",
  'EIS_alto',
  'EIS_medio',
  'EIS_bajo'
)

# Crear el nuevo dataframe
df_seleccionado <- df_escalado %>%
  select(all_of(variables_seleccionadas))


# 3. Realizar el Análisis de Componentes Principales (ACP)
resultado_acp <- prcomp(df_seleccionado, scale. = FALSE)


# 4. Crear el Círculo de Correlaciones
grafico_correlaciones <- fviz_pca_var(
  resultado_acp,
  axes = c(1, 2),
  col.var = "contrib",
  gradient.cols = c("#00AFBB", "#E7B800", "#FC4E07"),
  repel = TRUE,
  title = "Círculo de Correlaciones ACP"
)

# 5. Mostrar el gráfico
print(grafico_correlaciones)

```

```{r}

# 4. Crear el Círculo de Correlaciones
grafico_correlaciones <- fviz_pca_var(
  resultado_acp,
  axes = c(1, 3),
  col.var = "contrib",
  gradient.cols = c("#00AFBB", "#E7B800", "#FC4E07"),
  repel = TRUE,
  title = "Círculo de Correlaciones ACP"
)

# 5. Mostrar el gráfico
print(grafico_correlaciones)

```

```{r}

# 3. Crear el biplot con los individuos en color naranja
grafico_biplot_naranja <- fviz_pca_biplot(
  resultado_acp,
  geom.ind = "point",
  col.ind = "tomato",  # <-- Aquí especificamos el color para los individuos
  alpha.ind = 0.5,     # Mantenemos la transparencia para ver la densidad
  repel = TRUE,        # Evita que las etiquetas de las variables se solapen
  title = "Biplot ACP (Individuos y Variables)"
)

# 4. Mostrar el gráfico
print(grafico_biplot_naranja)

```

```{r}

# 3. Crear el biplot con los individuos en color naranja
grafico_biplot_naranja <- fviz_pca_biplot(
  resultado_acp,
  axes = c(1,3),
  geom.ind = "point",
  col.ind = "tomato",  # <-- Aquí especificamos el color para los individuos
  alpha.ind = 0.5,     # Mantenemos la transparencia para ver la densidad
  repel = TRUE,        # Evita que las etiquetas de las variables se solapen
  title = "Biplot ACP (Individuos y Variables)"
)

# 4. Mostrar el gráfico
print(grafico_biplot_naranja)

```

### Metodo del codo

```{r}

# Calcular y visualizar el número óptimo de clústeres con el método del codo
fviz_nbclust(df_escalado,
             FUNcluster = hcut,  # Especifica que usamos clustering jerárquico
             method = "wss") +   # "wss" es la inercia intraclase
  geom_vline(xintercept = 3, linetype = 2) + # Línea sugerida en el codo (ajusta este número)
  labs(subtitle = "Método del Codo (Elbow Method)")

```

### Silueta

```{r}

fviz_nbclust(df_escalado,
             FUNcluster = hcut,
             method = "silhouette") +
  labs(subtitle = "Análisis de Silueta para Clustering Jerárquico")

```


